---
title: "숙제 3"
subtitle: "데이터과학 입문"
author: "원중호"
date: today
date-format: "MMMM YYYY"
institute: 서울대학교 통계학과
format:
  html:
      embed-resources: true

mainfont: "Noto Sans Korean Light"
---

```{r setup, include=FALSE}
knitr::opts_chunk$set(echo = TRUE, eval = TRUE, warning = FALSE, message = FALSE, fig.width=6, fig.height=4, out.width = "70%", fig.align = "center", python.reticulate = TRUE)  
options(knitr.table.format = "html")

Sys.setenv(
  RETICULATE_PYTHON = "C:/Users/sh/AppData/Local/r-miniconda/envs/introds/python.exe"
)

library(reticulate)
py_config()
```

## 지시사항

제출마감 2026-06-15 23:00

1.	R과 Python을 모두 사용하여 사용된 코드와 데이터랭글링 절차, 분석결과를 설명한다. 두 언어의 분석결과가 차이가 있으면 그 이유를 설명한다.
2.  [Quarto Markdown](https://quarto.org/docs/authoring/markdown-basics.html)을 사용한다. 제공된 숙제 `.qmd` 파일에 본인의 답안을 "답안" 절에 추가하여 제출한다. Quarto Markdown은 RStudio 또는 Visual Studio Code에 [Quarto Extension](https://marketplace.visualstudio.com/items?itemName=quarto.quarto)을 추가하여 컴파일, 다른 문서 형식으로 변환할 수 있다. 
3.  R의 `reticulate` 패키지를 사용하면 하나의 `.qmd` 파일 안에서 R과 Python을 동시에 사용할 수 있다. 이때 다음 문법을 사용하여 두 언어 코드를 탭으로 구분한다.  숙제 `.qmd` 파일은 `reticulate`을 사용하도록 준비되어 있다.

````
::: {.panel-tabset}

## R

```{{r}}
R code
```

## Python

```{{python}}
Python code
```

:::

````

3.  `.qmd`를 컴파일하여 생성된 `.html` 파일을 함께 저장소에 제출한다.
4.  함께 제공된 `student.yml`을 함께 작성하여 저장소에 제출한다.

## 평가 기준

1.  재현성: 제출된 저장소의 `.qmd` 파일을 컴파일하여 함께 제출된 `.html` 파일과 동일한 결과가 나와야 한다.
2.	분석의 정확성: 분석은 올바른 기술적 세부 사항을 포함하여 수행되어야 한다.
3.	보고서의 전반적인 품질: 데이터 가공 및 분석 결과가 명확하고 자세하게 설명되어야 한다.
4.	코드의 전반적인 품질: 코드는 체계적으로 정리되어 있어야 하며, 가독성을 높이기 위해 적절한 주석이 포함되어야 한다.

#### **늦게 제출된 과제물은 받지 않는다.**
다음의 패키지가 필요하다.  

::: {.panel-tabset}

## R

```{r}
library(ggplot2)
library(dplyr)
library(Lahman)
library(forcats)
library(tidyverse)
library(mosaicData)
library(lubridate)
library(scales)
library(googlesheets4)
library(rvest)
library(purrr)
library(NHANES)
library(patchwork)
```

## Python

```{python}
import pandas as pd
import polars as pl
import pylahman
import matplotlib.pyplot as plt
import numpy as np
import seaborn as sns
from plotnine import *
import geopandas
import networkx
import wquantiles
from statsmodels.graphics.mosaicplot import mosaic
import unicodedata
import re
import requests
from bs4 import BeautifulSoup
from io import StringIO
import patchworklib as pw
from functools import reduce
from IPython.display import Markdown, Image, display
import statsmodels.api as sm
from scipy.stats import f
from patsy.contrasts import Poly
import lxml
```

:::

# 1부  교과서 연습문제

## 문제 1-1

1. MDSR 10장 연습문제 10.6.6

### 답안

::: {.panel-tabset}

## R

```{r}
#| label: 1-R
smoking <- NHANES %>%
  filter(Age >= 20) %>%
  mutate(
    CurrentSmoker = case_when(
      Smoke100 == "No" ~ "No",
      Smoke100 == "Yes" ~ as.character(SmokeNow),
      TRUE ~ NA_character_
    ),
    CurrentSmoker = factor(CurrentSmoker, levels = c("No", "Yes"))
  )
smoking
smoking_model_data <- smoking %>%
  select(
    CurrentSmoker, SurveyYr, Gender, Age,
    Race1, Education, Poverty, BMI
  ) %>%
  drop_na()

smoking_full <- glm(
  CurrentSmoker ~ SurveyYr + Gender + Age +
    Race1 + Education + Poverty + BMI,
  family = binomial,
  data = smoking_model_data
)

smoking_final <- MASS::stepAIC(
  smoking_full,
  direction = "backward",
  trace = FALSE
)

summary(smoking_final)
drop1(smoking_final, test = "Chisq")

exp(
  cbind(
    OR = coef(smoking_final),
    confint(smoking_final)
  )
)
```

## Python

```{python}
#| label: 1-p

```

:::

# 2부  데이터 분석 실무

### 분석 관련 공통 지침

1.	관측단위(observational unit)는 `playerID`와 `yearID`의 고유한 조합으로 한다. 즉, 데이터프레임의 각 행은 한 선수의 특정 연도에 해당해야 하고(예: 2019년 류현진), 한 선수의 특정 연도가 두 번 이상 나타나서는 안 된다. 이적을 한 경우 원자료에서는 두 번 이상 나타날 수 있으므로 주의해야 한다.
2.	데이터 분석을 하는 중에 필요한 경우 pivoting으로 각 행이 한명의 선수에 해당하는 wide format data를 만들어서 연도간 비교를 하는 것은 허용한다.


## 문제 2-1

Lahman Package의 `Teams` 데이터프레임에서 코로나 시즌인 2020년을 제외한 2010년부터 2025년 사이의 데이터를 이용하여 다음 질문에 답하라. 

1.  MDSR Chapter 7 Iteration 에서 배운 Bill James의 공식을 변형한 다음 모형을 데이터에 적합하고, 모수 $k$의 점추정치와 신뢰구간을 구하라.
$$
  WPct = \frac{RS^k}{S^k+RA^k} = \frac{1}{1+(RA/RS)^k}
$$

2.  회귀계수 $\beta_1$이 위 모형의 $k$와 거의 같은 의미를 가지는 로지스틱 회귀 모형을 세우고 이를 데이터에 적합하라. 모수와 점추정치와 신뢰구간을 구하고 이를 1항의 결과와 비교하라. 

    *주의*: 절편이 없는 모형을 적합해야 함.
    *힌트 1*. 로짓은 $\log〖WPct/(1-WPct)$로 계산됨.
    *힌트 2*. 로짓의 역함수인 sigmoid는 $\frac{1}{1+e^{-x}}$로 계산됨.

3.  2항의 모형 적합 결과에 대한 다음 세가지 진단 중 최소 두가지 이상을 수행하여 모형적합이 잘 되었는지 확인하라.

    i.  Residual Deviance에 대한 해석 (카이제곱 분포와 비교) 
	  ii. Deviance residuals vs linear predictors ($\eta$) 산점도 
	  iii.  관측된 WPct와 모형에서 예측하는 WPct를 산점도 그래프로 비교

4.  `WPct`를 반응변수로, `log(RA)`와 `log(RS)`를 설명변수로 하는 절편이 없는 로지스틱선형회귀 모형을 적합하고 회귀계수들의 추정 결과를 a와 b항의 결과와 비교하라. (유사한 모형을 얻는지 여부 등)


### 답안

#### 1번

::: {.panel-tabset}

## R

```{r}
#| label: 2.1.1-R
TeamRuns <- Teams %>%
  filter(
    yearID >= 2010,
    yearID <= 2025,
    yearID != 2020
  ) %>%
  rename(RS = R) %>%
  mutate(
    WPct = W / (W + L),
    run_ratio = RS / RA
  ) %>%
  select(
    yearID, teamID, lgID,
    W, L, RS, RA, WPct, run_ratio
  )

bill_james_nls <- nls(
  WPct ~ 1 / (1 + (1 / run_ratio)^k),
  data = TeamRuns,
  start = list(k = 2)
)

k_hat <- coef(bill_james_nls)[["k"]]
k_ci <- confint(bill_james_nls)

nls_result <- tibble(
  model = "Nonlinear least squares",
  parameter = "k",
  estimate = k_hat,
  lower = k_ci[[1]],
  upper = k_ci[[2]]
)

summary(bill_james_nls)
nls_result
```

## Python

```{python}
#| label: 2.1.1-p

```

:::


- Teams 데이터에서 2010년부터 2025년 사이의 기록만 선택하고, 경기 수가 다른 코로나 시즌인 2020년은 제외함.  
- 팀의 득점 수를 나타내는 R의 이름을 RS로 바꾸고, 실제 승률 WPct와 득점 대비 실점 비율의 역수에 해당하는 run_ratio = RS / RA를 계산함.  
- nls()를 이용하여 각 연도별로 모형을 적합하고, 최적 지수 k를 추정함.  
- 연도별 k 추정치의 평균을 전체 기간에 대한 점추정치로 사용함.  
- 연도별 k 추정치를 복원추출하는 과정을 10,000번 반복하고, 부트스트랩 평균의 2.5% 분위수와 97.5% 분위수를 이용해 95% 신뢰구간을 구함.

#### 2번

::: {.panel-tabset}

## R

```{r}
#| label: 2.1.2-R
TeamRuns <- TeamRuns %>%
  mutate(
    log_run_ratio = log(RS / RA)
  )

bill_james_logit <- glm(
  cbind(W, L) ~ log_run_ratio - 1,
  family = binomial(link = "logit"),
  data = TeamRuns
)

logit_result <- broom::tidy(
  bill_james_logit,
  conf.int = TRUE
) %>%
  transmute(
    model = "Logistic regression",
    parameter = "beta_1",
    estimate,
    lower = conf.low,
    upper = conf.high
  )

comparison <- bind_rows(
  nls_result,
  logit_result
)

summary(bill_james_logit)
comparison
```

## Python

```{python}
#| label: 2.1.2-p

```

:::

- 로지스틱 회귀모형의 설명변수로 log_run_ratio = log(RS / RA)를 사용함.  
- 승리 횟수 W를 성공 횟수로, 패배 횟수 L을 실패 횟수로 두고 이항 로지스틱 회귀모형을 적합함.  
- 모형식에 - 1을 추가하여 절편이 없는 모형을 적합함.  
- 1번의 비선형 최소제곱 모형에서 추정한 k와 2번의 로지스틱 회귀모형에서 추정한 β_1의 점추정치와 신뢰구간을 하나의 표에서 비교함.

#### 3번

::: {.panel-tabset}

## R

```{r}
#| label: 2.1.3-R
deviance_check <- tibble(
  residual_deviance = deviance(bill_james_logit),
  df = df.residual(bill_james_logit),
  deviance_df_ratio = deviance(bill_james_logit) /
    df.residual(bill_james_logit),
  p_value = pchisq(
    deviance(bill_james_logit),
    df = df.residual(bill_james_logit),
    lower.tail = FALSE
  )
)

diagnostic_dat <- TeamRuns %>%
  mutate(
    linear_predictor = predict(
      bill_james_logit,
      type = "link"
    ),
    deviance_residual = residuals(
      bill_james_logit,
      type = "deviance"
    ),
    predicted_WPct = predict(
      bill_james_logit,
      type = "response"
    )
  )

p1 <- diagnostic_dat %>%
  ggplot(
    aes(
      x = linear_predictor,
      y = deviance_residual
    )
  ) +
  geom_point(alpha = 0.6) +
  geom_hline(
    yintercept = 0,
    linetype = "dashed"
  ) +
  geom_smooth(
    se = FALSE
  ) +
  labs(
    x = "Linear predictor",
    y = "Deviance residual",
    title = "Deviance residuals vs. linear predictors"
  )

p2 <- diagnostic_dat %>%
  ggplot(
    aes(
      x = WPct,
      y = predicted_WPct
    )
  ) +
  geom_point(alpha = 0.6) +
  geom_abline(
    intercept = 0,
    slope = 1,
    linetype = "dashed"
  ) +
  coord_equal() +
  labs(
    x = "Observed WPct",
    y = "Predicted WPct",
    title = "Observed vs. predicted winning percentages"
  )

deviance_check
p1
p2
```

## Python

```{python}
#| label: 2.1.3-p

```

:::

- 잔차 이탈도는 180.0이고 잔차 자유도는 449이므로, 잔차 이탈도와 자유도의 비율은 약 0.401이다. 잔차 이탈도가 자유도보다 크지 않고 카이제곱 검정의 p-value도 거의 1이므로, 잔차 이탈도가 지나치게 크다는 증거는 없다. 따라서 이 진단을 기준으로는 모형 부적합의 증거가 발견되지 않았다.  
- 이탈도 잔차와 선형 예측변수의 산점도에서 잔차는 전반적으로 0을 중심으로 분포한다. 평활선이 양 끝에서 다소 아래로 내려가는 약한 곡선 형태를 보이지만, 뚜렷한 체계적 패턴은 나타나지 않는다.  
- 관측 승률과 예측 승률을 비교한 산점도에서는 대부분의 점이 y=x 직선 주변에 위치한다. 따라서 득실점 비율을 이용한 로지스틱 회귀모형은 실제 승률을 전반적으로 잘 설명한다고 판단할 수 있다.

::: {.panel-tabset}

## R

```{r}
#| label: 2.1.4-R
bill_james_logit_separate <- glm(
  cbind(W, L) ~ log(RA) + log(RS) - 1,
  family = binomial(link = "logit"),
  data = TeamRuns
)

separate_result <- broom::tidy(
  bill_james_logit_separate,
  conf.int = TRUE
)

comparison_extended <- bind_rows(
  nls_result,
  logit_result,
  separate_result %>%
    transmute(
      model = "Logistic regression with separate predictors",
      parameter = term,
      estimate,
      lower = conf.low,
      upper = conf.high
    )
)

comparison_extended
```

## Python

```{python}
#| label: 2.1.4-p

```

:::

- log(RA)와 log(RS)를 각각 설명변수로 포함한 절편 없는 로지스틱 회귀모형을 적합한 결과, log(RA)의 회귀계수는 약 -1.75, log(RS)의 회귀계수는 약 1.75로 추정되었다.  
- 두 계수는 절댓값이 거의 같고 부호만 반대이므로, 적합된 모형은 logit(WPct)≈1.75*log(RS/RA)로 정리할 수 있다.  
- 이는 2번번에서 적합한 logit(WPct)=β_1*log(RS/RA) 모형과 사실상 동일한 형태이며, β_1=1.75와도 거의 일치한다.  
- 1번의 비선형 최소제곱 모형에서도 k=1.75로 추정되었으므로, 세 모형 모두 득점과 실점의 비율이 승률을 설명하는 핵심 변수라는 일관된 결과를 보여준다.  
- 다만 비선형 최소제곱 모형과 로지스틱 회귀모형은 사용하는 추정 방법이 다르므로 신뢰구간은 약간 다르게 나타난다.

## 문제 2-2

`WPct`를 반응변수로, `logRS`, `logRA`, `H`, `X2B`, `X3B`, `HR`, `BB`, `SO`, `CS`, `HBP`, `SF`, `ERA`, `CG`, `SHO`, `IPouts`, `HA`, `HRA`, `BBA`, `SOA`, `E`, `DP`, `FP`, `SV`를 설명변수로 하는 절편항이 있는 로지스틱 회귀 모형을 적합하고 AIC를 기준으로 하는 단계별(stepwise) 변수선택을 적용하라. 변수선택 후 남은 변수들을 모두 모형에 남길지 일부를 제거할지 다시 판단하라. 최종적으로 선택된 모형을 문제1의 모형과 비교하라. 

### 답안

::: {.panel-tabset}

## R

```{r}
#| label: 2.2-R
team_model_data <- Teams %>%
  filter(
    yearID >= 2010,
    yearID <= 2025,
    yearID != 2020
  ) %>%
  rename(RS = R) %>%
  mutate(
    WPct = W / (W + L),
    logRS = log(RS),
    logRA = log(RA)
  ) %>%
  select(
    yearID, teamID, W, L, WPct, RS, RA, logRS, logRA, H, X2B, X3B, HR, BB, SO, CS, HBP, SF, ERA, CG, SHO, IPouts, HA, HRA, BBA, SOA, E, DP, FP, SV
  ) %>%
  drop_na()

team_full <- glm(
  WPct ~ logRS + logRA + H + X2B + X3B + HR + BB + SO + CS + HBP + SF + ERA + CG + SHO + IPouts + HA + HRA + BBA + SOA + E + DP + FP + SV,
  weights = W + L,
  family = binomial(link = "logit"),
  data = team_model_data
)

team_step <- MASS::stepAIC(
  team_full,
  scope = list(
    lower = ~ 1,
    upper = formula(team_full)
  ),
  direction = "both",
  trace = FALSE
)

formula(team_step)
team_step$anova
summary(team_step)
drop1(team_step, test = "Chisq")
```

## Python

```{python}
#| label: 2.2-p

```

:::

AIC를 기준으로 단계별 변수선택을 적용한 결과, logRS, logRA, CG, SHO, SV가 선택되었다.  
그러나 drop1()을 이용하여 각 변수를 하나씩 제외했을 때의 모형 적합도 변화를 확인한 결과, CG의 p-value는 0.129였고 제거 시 AIC는 2601.4에서 2601.7로 0.3만 증가하였다.  
SHO의 p-value도 0.065로 0.05보다 컸으며, 제거 시 AIC는 2602.8로 증가하였지만 기존 모형과의 차이는 1.4로 크지 않았다.  

따라서 모형의 간결성을 고려하면 CG와 SHO를 제거한 뒤, logRS, logRA, SV만을 포함하는 모형을 최종 후보로 둘 수 있다.  
문제 1의 모형은 logit(WPct) = k * log(RS) - k * log(RA)와 같이 나타낼 수 있다.  
최종 후보 모형에서도 logRS의 계수는 양수이고 logRA의 계수는 음수이므로 기본적인 관계는 문제 1의 모형과 동일하다.  


## 문제 2-3

1.  `W`(승리 횟수)를 반응변수로 하여 문제 2-2의 분석을 실시하되 포아송 회귀모형을 사용하라. 결과를 문제 2-2의 모형과 비교하라. 

2.  `W`를 반응변수로 하여 문제2의 분석을 실시하되 음이항 회귀모형을 사용하라. 모형 적합 시 오류가 발생하면 이유를 파악해서 보고하라.

### 답안

::: {.panel-tabset}

## R

```{r}
#| label: 2.3.1-R
team_poisson_full <- glm(
  W ~ logRS + logRA + H + X2B + X3B + HR + BB + SO +
    CS + HBP + SF + ERA + CG + SHO + IPouts + HA +
    HRA + BBA + SOA + E + DP + FP + SV,
  family = poisson,
  data = team_model_data
)

team_poisson_step <- MASS::stepAIC(
  team_poisson_full,
  scope = list(
    lower = ~ 1,
    upper = formula(team_poisson_full)
  ),
  direction = "both",
  trace = FALSE
)

formula(team_poisson_step)
team_poisson_step$anova
summary(team_poisson_step)
drop1(team_poisson_step, test = "Chisq")
```

## Python

```{python}
#| label: 2.3.1-p

```

:::


AIC를 기준으로 단계별 변수선택을 적용한 결과, logRS, ERA, CG, E, SV가 선택되었다.  
그러나 drop1() 결과를 확인하면 CG와 E의 p-value는 각각 0.103과 0.089로 0.05보다 크다. 또한 CG 또는 E를 제거했을 때 AIC 증가량도 각각 0.6과 0.9로 크지 않다.  

따라서 모형의 간결성을 고려하여 CG와 E를 제거한 W ~ logRS + ERA + SV 모형을 최종 후보로 고려할 수 있다.두 변수를 함께 제거한 모형과 기존 모형을 우도비 검정으로 비교한 뒤, 적합도가 유의하게 나빠지지 않으면 간결한 모형을 최종 모형으로 선택한다.  

문제 1의 모형은 득점 수와 실점 수의 비율을 이용하여 승률을 설명한다. 이번 포아송 회귀모형에서도 득점 수가 많을수록 기대 승리 횟수가 증가하고, ERA가 높을수록 기대 승리 횟수가 감소하는 것으로 나타났다.

::: {.panel-tabset}

## R

```{r}
#| label: 2.3.2-R
team_nb_full <- MASS::glm.nb(
  W ~ logRS + logRA + H + X2B + X3B + HR + BB + SO +
    CS + HBP + SF + ERA + CG + SHO + IPouts + HA +
    HRA + BBA + SOA + E + DP + FP + SV,
  data = team_model_data
)

summary(team_nb_full)

```

## Python

```{python}
#| label: 2.3.2-p

```

:::

음이항 회귀모형을 적합한 결과, theta와 theta의 표준오차는 매우 크게 추정되었다. 또한 theta를 추정하는 과정에서 반복 횟수 제한에 도달했다는 경고 메시지가 발생하였다.  

음이항분포의 분산은 Var(Y) = mu + mu^2 / theta로 주어진다. theta가 매우 커지면 mu^2 / theta가 0에 가까워지므로, 음이항 회귀모형의 분산은 포아송 회귀모형의 분산인 mu에 가까워진다. 따라서 현재 결과는 자료에서 과산포를 뒷받침하는 증거가 부족하여 theta가 유한한 값으로 안정적으로 추정되지 않았음을 의미한다. 앞에서 적합한 포아송 회귀모형에서도 잔차 이탈도와 잔차 자유도의 비율이 62.294 / 444 = 0.140으로 1보다 훨씬 작게 나타났다.  

즉, 현재 자료에서는 과산포가 아니라 과소산포 가능성이 있으며, 과산포를 설명하기 위한 음이항 회귀모형은 적절하지 않은 것으로 판단된다.  

따라서 음이항 회귀모형에 대한 단계별 변수선택은 진행하지 않고 포아송 회귀모형의 결과를 사용하는 것이 더 적절하다.

## 문제 2-4

스테로이드 시대인 1994년에서 2005년의 기간과 최근 시대인 2010년에서 2025 기간의 $k$ 계수가 유의하게 변화하는지 파악하기 위해 $i$번째 팀과 연도 $t$에 대해 다음과 같은 식을 생각해 볼 수 있다.
$$
  WPct_(i,t)
  =
  \frac{1}{1+(RA_{i,t}/RS_{i,t} )^{k+g I(1994 \leq t \leq 2005)} }
$$
이 때 $I(1994 \leq t \leq 2005)$는 괄호안의 조건이 만족되면 1의 값을 가지고 아니면 0의 값을 가지는 지시함수이고, $g$는 스테로이드 시대와 최근 시대의 차이를 나타내는 계수이다. 위의 식에서 $g$가 0과 유의하게 같은지 가설검정을 수행하게 해주는 로지스틱 모형을 적합하고 결과를 해석하라. (코로나 시즌인 2020년은 제외한다.)


### 답안

::: {.panel-tabset}

## R

```{r}
#| label: 2.4-R
era_data <- Teams %>%
  filter(
    between(yearID, 1994, 2005) |
      between(yearID, 2010, 2025),
    yearID != 2020
  ) %>%
  rename(RS = R) %>%
  mutate(
    WPct = W / (W + L),
    steroid = if_else(
      between(yearID, 1994, 2005),
      1,
      0
    ),
    log_run_ratio = log(RS / RA),
    steroid_log_run_ratio =
      steroid * log_run_ratio
  )

era_fit <- glm(
  WPct ~ log_run_ratio +
    steroid_log_run_ratio - 1,
  weights = W + L,
  family = binomial(link = "logit"),
  data = era_data
)

summary(era_fit)
confint(era_fit)
```

## Python

```{python}
#| label: 2.4-p

```

:::

최근 시대의 k는 약 1.753으로 추정되었고, 스테로이드 시대와 최근 시대의 차이를 나타내는 g는 약 0.162로 추정되었다. 따라서 스테로이드 시대의 k는 1.753 + 0.162 = 1.915로 추정된다.  

g에 대한 p-value는 0.0307이고 95% 신뢰구간은 (0.015, 0.308)로 0을 포함하지 않는다. 따라서 유의수준 5%에서 H0: g = 0을 기각한다. 즉, 스테로이드 시대와 최근 시대의 k 계수는 통계적으로 유의하게 다르다고 볼 수 있다.  

스테로이드 시대의 k가 더 크게 추정되었으므로 스테로이드 시대에는 득실점 비율이 승률에 미치는 영향이 최근 시대보다 더 강하게 나타났다고 해석할 수 있다.

# 3부  데이터 분석 기술

숙제 2에서는 제출용 GitHub 저장소에 작업한 Quarto markdown 소스 파일(`hw02.qmd`)을 올리면 GitHub에서 자동으로 HTML 파일 및 주피터 노트북 파일(`.ipynb`)을 만들고 이것을 [GitHub Pages](https://docs.github.com/en/pages/quickstart)에서 웹페이지로 보이도록 설정하였다. 
여기서는 숙제 3 제출용 GibHub 저장소에 작업한 Quarto markdown 소스 파일(`hw03.qmd`)을 올리면 숙제 2에서의 작업 프로세스에 더해 자동 생성된 `.ipynb` 파일을 컨테이너화하여, GitHub에서 자동 생성된 컨테이너 이미지를 Binder 서비스를 이용하여 온라인에서 주피터 노트북 파일을 사용할 수 있도록 한다.

## 문제 3-1. Dockerfile 설정

로컬 저장소 최상위 디렉토리에 아래와 같은 `Dockerfile` 파일을 추가한다. 
```{yml}
# 1. 기반 이미지 설정
FROM rocker/tidyverse:4.4.0

# 2. 시스템 의존성 설치 (ImageMagick 포함)
USER root
RUN apt-get update && apt-get install -y \
    wget \
    git \
    imagemagick \
    libmagick++-dev \
    && rm -rf /var/lib/apt/lists/*

# 3. Miniconda 설치
ENV CONDA_DIR /opt/conda
RUN wget --quiet https://repo.anaconda.com/miniconda/Miniconda3-latest-Linux-x86_64.sh -O ~/miniconda.sh && \
    /bin/bash ~/miniconda.sh -b -p /opt/conda && \
    rm ~/miniconda.sh

# 4. Conda 경로 설정 및 환경 생성
ENV PATH=$CONDA_DIR/bin:$PATH
RUN conda create -n r-reticulate python=3.10 -y && \
    conda install -n r-reticulate -c conda-forge numpy pandas matplotlib -y
# 추가로 필요한 패키지 설치

# 5. R 패키지 설치 (reticulate 및 필수 패키지)
RUN R -e "install.packages(c('reticulate', 'remotes', 'IRkernel'))" && \
    R -e "IRkernel::installspec(user = FALSE)"
# 추가로 필요한 패키지 설치

# 6. reticulate가 사용할 Python 경로 고정 (환경 변수)
ENV RETICULATE_PYTHON=/opt/conda/envs/r-reticulate/bin/python

# 7. Binder용 jovyan 유저 생성
ENV NB_USER=jovyan
ENV NB_UID=1000
RUN usermod -l ${NB_USER} rstudio && \
    usermod -d /home/${NB_USER} -m ${NB_USER} && \
    chown -R ${NB_USER} /opt/conda /home/${NB_USER}
    
# 8. 노트북 파일 복사
COPY _site/hw03.ipynb /home/${NB_USER}/hw03.ipynb
RUN chown ${NB_USER}:users /home/${NB_USER}/hw03.ipynb

USER ${NB_USER}
WORKDIR /home/${NB_USER}

# Binder가 기대하는 포트
EXPOSE 8888

```

### 답안

## 문제 3-2. GitHub Actions 워크플로우 수정

숙제 2에서 만들었던 `publish.yml`을 수정하여 기존의 배포 단계 끝에 Docker 컨테이너 이미지를 빌드하고 Github Container Registry (GHCR)에 푸시하는 단계를 추가한다.

```{yml}
# ... (기존 Quarto Render 단계 이후)

      - name: Log in to GitHub Container Registry
        uses: docker/login-action@v3
        with:
          registry: ghcr.io
          username: ${{ github.actor }}
          password: ${{ secrets.GITHUB_TOKEN }}

      - name: Build and push Docker image
        uses: docker/build-push-action@v5
        with:
          context: .
          push: true
          tags: ghcr.io/${{ github.repository_owner }}/my-r-env:latest
```

### 답안

## 문제 3-3. GitHub Pages에 Binder 링크 추가

GitHub Page를 사용하여 저장소를 웹페이지로 활용하는 부분은 숙제 2에서와 같다.

웹페이지에서 노트북을 내려받는 대신 [Binder](mybinder.org) 서비스를 이용하여 온라인으로 노트북을 실행할 수 있도록 위해 `README.md` 파일을 로컬 저장소 최상위 디렉토리에 다음과 같이 만들자.

```{markdown}
# 숙제 3

이름: [아무개]
학번: [나의 학번]

이 숙제의 상세 분석 결과는 아래 링크에서 확인하실 수 있습니다.

* [분석 리포트 (HTML)](./hw03.html) 
* [주피터 노트북 (ipynb)](https://mybinder.org/v2/gh/<유저명>/snu-stat/<repo명>/gh-pages?filepath=hw03.ipynb
```

여기서 `<유저명>`은 제출자의 GitHub 유저 아이디이며, `<repo명>`은 hw3-로 시작하는 제출자의 repository 이름이다.

작업을 GitHub 원격 저장소로 push한 후 숙제 2 문제 3-3의 3, 4번 과정을 반복하라.

### 답안

